ACORDAO-COMPLETO-2431715

ACÓRDÃO 11286/2020 ATA 35/2020 - PRIMEIRA CÂMARA

VISTOS, relatados e discutidos estes autos em que se analisa o ato de concessão da pensão militar deferida pela Subdiretoria de Inativos e Pensionistas do Comando da Aeronáutica em favor de Sandra Rosana Correia Oliveira. 
ACORDAM os Ministros do Tribunal de Contas da União, reunidos em Sessão da 1ª Câmara, ante as razões expostas pelo Relator, e com fulcro nos incisos III e IX do art. 71 da Constituição Federal e nos arts. 1º, inciso V, e 39, inciso II, da Lei 8.443/1992 c/c o art. 259, inciso II, do Regimento Interno/TCU em:
9.1. considerar ilegal a concessão de pensão militar em benefício da Sra. Sandra Rosana Correia Oliveira, negando registro ao correspondente ato (peça 16) ;
9.2. dispensar o ressarcimento das quantias indevidamente recebidas de boa-fé pela interessada, consoante o disposto no Enunciado 106 da Súmula da Jurisprudência do TCU;
9.3. determinar à Subdiretoria de Inativos e Pensionistas do Comando da Aeronáutica que:
9.3.1. no prazo de 15 (quinze) dias, a contar da ciência desta Deliberação, abstenha-se de realizar pagamentos decorrentes do ato impugnado, sujeitando-se a autoridade administrativa omissa à responsabilidade solidária, nos termos do art. 262, caput, do Regimento Interno/TCU;
9.3.2. oriente a Sra. Sandra Rosana Correia Oliveira no sentido de que poderá optar, a qualquer tempo, pelos benefícios legalmente acumuláveis, nos termos das disposições do art. 29 da Lei 3.765/1960, comprovando eventual opção ao Comando da Aeronáutica;
9.3.3. dê ciência do inteiro teor desta deliberação à Sra. Sandra Rosana Correia Oliveira, alertando-a de que o efeito suspensivo proveniente da eventual interposição de recurso junto ao TCU não a exime da devolução dos valores percebidos indevidamente após a notificação, no caso de não provimento do aludido recurso;
9.3.4. encaminhe a este Tribunal, no prazo de 30 (trinta) dias contados da ciência deste Acórdão, o comprovante de que a Sra. Sandra Rosana Correia Oliveira teve ciência da presente deliberação;
9.4. esclarecer à Subdiretoria de Inativos e Pensionistas do Comando da Aeronáutica que poderá emitir novo ato de concessão em favor da Sra. Sandra Rosana Correia Oliveira caso ela opte pela pensão militar e comprove o enquadramento da sua situação fática às disposições do art. 29 da Lei 3.3765/1960, submetendo-o a este Tribunal, nos termos da IN/TCU 78/2018.

Ato de concessão de pensão militar.

Primeira Câmara

Subdiretoria de Inativos e Pensionistas do Comando da Aeronáutica.

3. Interessadas: Sandra Rosana Correia Oliveira (XXX.395.677-XX).

13.1. Ministros presentes: Walton Alencar Rodrigues (Presidente) e Bruno Dantas.
13.2. Ministros-Substitutos convocados: Marcos Bemquerer Costa (Relator) e André Luís de Carvalho.
13.3. Ministro-Substituto presente: Augusto Sherman Cavalcanti.

ACORDAO-COMPLETO-2445832

Acórdão de Relação 1100/2021 - Segunda Câmara

Acórdão de Relação

Segunda Câmara

Sandra Rosana Correia Oliveira

MARCOS BEMQUERER

Trata-se do ato inicial da pensão militar deferida pelo Comando da Aeronáutica em benefício da Sra. Sandra Rosana Correia Oliveira, na condição de viúva do Sr. Julio Cesar de Menezes Oliveira (peça 16) .
2.	A Secretaria de Fiscalização de Pessoal - Sefip analisou o processo, concluindo haver irregularidade na concessão objeto destes autos, nos termos da instrução inserta à peça 18, assim vazada:
"EXAME TÉCNICO  
3.	Os procedimentos para exame, apreciação e registro de atos de pessoal encontram-se estabelecidos na Instrução Normativa TCU 78/2018 e na Resolução TCU 206/2007. Em seus arts. 4o, § 2o, e 3o, § 3o, respectivamente, essas normas dispõem que os atos de pessoal disponibilizados por meio do Sisac devem ser submetidos a crítica automatizada do próprio sistema, com base em parâmetros predefinidos.
4.	Relativamente aos atos de concessão de pensão militar, as rotinas de crítica das informações cadastradas no Sisac foram elaboradas e validadas levando-se em conta as peculiaridades desses atos. Os itens de verificação do sistema compreendem prazos e fundamentos legais, assim como eventuais ocorrências de acumulação. Trata-se de verificações mais abrangentes, minuciosas e precisas do que aquelas que podem ser realizadas por mãos humanas, proporcionando um nível de segurança ainda maior.
5.	Além da crítica automatizada, há verificação humana adicional no caso de haver alertas do sistema ou informações não formatadas, como esclarecimentos do gestor ou do controle interno. 
6.	Em exame preliminar, esta unidade técnica constatou que a pensão militar em análise estava fundamentada em decisão judicial, e, por conseguinte, realizou diligência ao órgão de origem por meio do Ofício 1202/2020-TCU-SEFIP (peça 2) , para que fosse encaminhada cópia da decisão judicial transitada em julgado referente à pensão em comento.
7.	Em resposta à diligência, a unidade jurisdicionada enviou a esta Secretaria as cópias relativas à sentença judicial (peças 13-15) , bem como documento referente à certidão do trânsito em julgado (peça 12) . Desse modo resta demonstrado que a decisão judicial citada no formulário do ato de concessão assegura o deferimento da pensão militar à interessada.
8.	Contudo, por meio dos sistemas informatizados disponibilizados pelo TCU foi possível verificar que a interessada recebe quatro benefícios do erário: a presente pensão militar, as remunerações provenientes do cargo de enfermeira no Município do Rio de Janeiro e do cargo ocupado na Fundação Universidade do Estado do Rio de Janeiro, assim como os proventos recebidos do Comando da Aeronáutica na condição de Suboficial da reserva.
9.	Assim, resta caracterizada a irregularidade no acúmulo de benefícios ao arrepio do disposto no art. 29 da Lei 3.765/1960. Todavia cumpre esclarecer que a interessada poderá optar, a qualquer tempo, pelo recebimento do benefício relativo à pensão militar, contanto que comprove seu respectivo enquadramento ao dispositivo legal supracitado, escolhendo apenas os benefícios legalmente acumuláveis."
3.	Com base nessa análise, a unidade especializada, às peças 18-19, propõe considerar ilegal a concessão da pensão militar à Sra. Sandra Rosana Correia Oliveira, com fundamento nos arts. 71, inciso III, da Constituição Federal/1988, 1º, inciso V, e 39, inciso II, da Lei 8.443/1992 e 260, § 1º, do Regimento Interno/TCU, bem como determinar ao órgão de origem que: a) faça cessar os pagamentos decorrentes do ato impugnado; b) dê ciência à interessada do acórdão que for proferido, informando-a a respeito do direito à opção pelos benefícios legalmente acumuláveis; c) alerte a pensionista de que o efeito suspensivo proveniente de eventual interposição de recurso junto ao TCU não a exime da devolução dos valores indevidamente percebidos após a notificação, em caso de não provimento do recurso; e d) envie a este Tribunal documentos comprobatórios de que a interessada foi cientificada do julgamento desta Corte.
4.	Também foi sugerido que seja dispensado o ressarcimento das quantias indevidamente recebidas de boa-fé pela interessada, consoante o disposto no Enunciado 106 da Súmula da Jurisprudência do TCU.
5.	O Ministério Público de Contas, representado pelo Procurador Rodrigo Medeiros de Lima, alinhou-se ao exame e ao encaminhamento propostos pela Sefip (peça 20) .
	É o Relatório.

não há.

Procurador Rodrigo Medeiros de Lima.

PESSOAL. PENSÃO MILITAR. ACUMULAÇÃO ILEGAL DE BENEFÍCIOS DOS COFRES PÚBLICOS. DESCUMPRIMENTO DAS REGRAS DO ART. 29 DA LEI 3.765/1960. ILEGALIDADE DA CONCESSÃO, COM RECUSA DE REGISTRO AO ATO. Nos termos do art. 29 da Lei 3.765/1960, com a redação dada pela Medida Provisória 2.215-10, de 31/08/2001, é permitida a acumulação de uma pensão militar com os proventos de disponibilidade, reforma, vencimento ou aposentadoria; e uma pensão militar com a de outro regime.

PENSÃO MILITAR (PMIL)

Secretaria de Fiscalização de Pessoal - Sefip.

Em apreciação o ato inicial da pensão militar deferida pelo Comando da Aeronáutica em benefício da Sra. Sandra Rosana Correia Oliveira, na condição de viúva do Sr. Julio Cesar de Menezes Oliveira.
2.	Os pareceres exarados nos autos pela Secretaria de Fiscalização de Pessoal - Sefip (peças 18 e 19) e pelo Ministério Público junto ao TCU (peça 20) são convergentes no sentido de considerar o ato ora em análise ilegal, com negativa de registro.
3.	Importante de início consignar que o instituidor, Sr. Julio Cesar de Menezes Oliveira, que integrava o quadro temporário do Comando da Aeronáutica até a data de seu falecimento, em 5/7/2003, teve deferido o direito à estabilidade mediante decisão do Superior Tribunal de Justiça - STJ, proferida em 25/6/2008, no âmbito do processo Recurso Especial 782.098 - RJ, cuja ementa teve o seguinte teor (peça 15) :
"ADMINISTRATIVO. MILITAR TEMPORÁRIO. ESTABILIDADE. TEMPO PRESTADO SOB ABRIGO DE LIMINAR EM MEDIDA CAUTELAR. CONTAGEM. POSSIBILIDADE.
1-A Terceira Seção no julgamento dos Embargos de Divergência no Recurso Especial nº 565.638/RJ, Relator p/ acórdão o Ministro Felix Fischer, DJU de 18/9/2006, decidiu que 'é assegurado ao praça militar temporário a estabilidade profissional quando ultrapassar o decênio legal de efetivo serviço castrense, ainda que por força de decisão judicial, comprovado nos autos o lapso temporal exigido, a teor do disposto no art. 50, inc. IV, alínea a, da Lei nº  6.880/1980'.
2-Recurso especial provido."
4.	Consequentemente, uma vez considerado como militar estável, o Sr. Julio Cesar de Menezes Oliveira passou a usufruir de todos os direitos inerentes a tal condição, inclusive o de deixar pensão à sua esposa, a Sra. Sandra Rosana Correia Oliveira.
5.	Cumpre destacar que a decisão do STJ transitou em julgado em 17/11/2008 (certidão à peça 12) .
6.	Nada obstante a situação acima descrita, em consulta efetuada pela unidade especializada nos sistemas de dados disponibilizados ao TCU, foi verificado que a Sra. Sandra Rosana Correia Oliveira percebe, além da presente pensão militar, outros três benefícios custeados com recursos dos cofres públicos: vencimentos provenientes do cargo de enfermeira no Município do Rio de Janeiro e do cargo ocupado na Fundação Universidade do Estado do Rio de Janeiro, bem como proventos do Comando da Aeronáutica, na condição de Suboficial da reserva.
7.	Essa situação não encontra guarida na Lei 3.765/1960, cuja redação vigente na data do óbito do instituidor (5/7/2003) , disciplinava sobre as pensões militares nos seguintes termos:
"Art. 29. É permitida a acumulação: (Redação dada pela Medida provisória nº 2.215-10, de 31.8.2001) 
I - de uma pensão militar com proventos de disponibilidade, reforma, vencimentos ou aposentadoria; (Redação dada pela Medida provisória nº 2.215-10, de 31.8.2001) 
II - de uma pensão militar com a de outro regime, observado o disposto no art. 37, inciso XI, da Constituição Federal. (Redação dada pela Medida provisória nº 2.215-10, de 31.8.2001) "
8.	Esta Casa de Contas, mediante o Acórdão 3653/2011-TCU-Segunda Câmara (Relator Ministro Substituto André de Carvalho) , assentou que o art. 29 da Lei 3.765/1960 permite a acumulação de uma pensão militar com vencimentos ou benefício previdenciário decorrente de um único cargo civil, sejam estes últimos vinculados ao Regime Próprio de Previdência de Servidores Públicos ou ao Regime Geral da Previdência Social. Com vistas a melhor compreensão da matéria, transcrevo parte do Voto condutor do julgado:
"5. Ocorre que, no que diz respeito à pensão militar, a redação original do art. 29 da Lei n. 3.765, de 4/5/1960, prevê a acumulação de duas pensões militares ou de uma pensão militar com proventos de disponibilidade, reforma, vencimentos, aposentadoria ou pensão proveniente de um único cargo civil.
6. E, com base em precedentes dos Tribunais Regionais Federais, verifica-se que o benefício previdenciário do INSS é considerado para fins do disposto no mencionado art. 29 da Lei nº 3.765, de 1960, haja vista que, em se tratando de pensão civil, quer seja previdenciária, quer estatutária, a acumulação de benefícios recebidos dos cofres públicos deve ser entendida de maneira restritiva (v. Apelação Cível nº 2005.33.000084718 - TRF 1ª Região e Apelação em Mandado de Segurança nº 70012 - TRF 2ª Região, fl. 23) .
7. Assim sendo, a acumulação de 3 (três) benefícios pela Sra. (...) não merece prosperar, razão pela qual o ato de fls. 2/5 deve ser considerado ilegal, consoante proposto pela Sefip".
9.	Nessa mesma exegese, cito, entre outros, os Acórdãos 8.721/2017, 7.942/2018 e 7.450/2018, todos julgados pela 2ª Câmara e de minha relatoria, o Acórdão 4847/2017-TCU-Segunda Câmara, Relator Ministro Substituto André de Carvalho, e o Acórdão 5042/2010-TCU-Primeira Câmara, Relator Ministro Vital do Rêgo. 
10.	Como se nota, nos termos da Lei 3.765/1960, somente é permitido à pensionista acumular dois benefícios. Logo, a acumulação de uma pensão militar com outras três vantagens custeadas com recursos públicos pela Sra. Sandra Rosana Correia Oliveira não está aderente à norma de regência, o que implica considerar ilegal o ato ora em exame, negando-se o respectivo registro. 
11.	Nesse sentido, deve ser determinado à Subdiretoria de Inativos e Pensionistas do Comando da Aeronáutica que se abstenha de realizar pagamentos decorrentes do ato em favor da Sra. Sandra Rosana Correia Oliveira e que dê ciência à interessada de que poderá optar, a qualquer tempo, pelo recebimento dos proventos relativos à pensão militar, contanto que comprove o enquadramento da sua situação fática às disposições do art. 29 da Lei 3.765/1960, escolhendo apenas os benefícios acumuláveis legalmente.
12.	Cumpre, ademais, dispensar a devolução dos valores recebidos indevidamente de boa-fé pela interessada, nos termos do Enunciado 106 da Súmula de Jurisprudência do TCU.
	Ante o exposto, voto por que seja adotada a deliberação que ora submeto a este Colegiado.
TCU, Sala das Sessões, em 6 de outubro de 2020.
MARCOS BEMQUERER COSTA
Relator